【裁判字號】    89,上訴,343
【裁判日期】    890410
【裁判案由】    違反藥事法
【裁判全文】
臺灣高等法院刑事判決                  八十九年度上訴字第三四三號
    上  訴  人
    即  被  告  甲○○
    選任辯護人  許敏三
右上訴人因違反藥事法案件，不服臺灣台北地方法院八十八年度訴字第一四０九號，
中華民國八十八年十二月十日第一審判決（起訴案號：臺灣台北地方法院檢察署八十
八年度偵字第一二七四八號）提起上訴，本院判決如左：
    主  文
原判決撤銷。
甲○○因過失而販賣禁藥，處有期徒刑貳月，如易科罰金，以百元折算壹日。扣案
之威而剛（ＶＩＡＧＲＡ）禁藥玖拾壹顆及0000000000號之行動電話壹支
均沒收。
    事  實
一、甲○○前因違反藥事法案件，於民國八十七年十二月間經台灣台北地方法院判處
    有期徒刑四月，緩刑二年確定，現尚於緩刑期間中。詎猶不知謹慎，明知藥物與
    一般商品不同，非經行政院衛生署依藥事法第三十九條規定核准輸入藥品許可證
    者為禁藥，有意販賣時，應注意藥品之來源是否合法，能注意竟疏未注意，未向
    姓名年籍不詳、綽號「劉先生」者所持有之藥品「威而剛（ＶＩＡＧＲＡ）」查
    證有無衛生署核發之輸入藥品許可證，竟意圖營利而基於販賣之犯意，於八十八
    年四月十九日，透過該名「劉先生」在報紙上所刊登之0000000000號
    行動電話號碼，以每瓶（三十粒裝）新台幣（下同）一萬元之價格，向之購入未
    經核准之禁藥「威而剛」四瓶，並於同日在台北市○○○路與光復南路口交貨。
    再於同年四月二十一日起，在中國時報上刊登出售「威而剛」之廣告，並留載其
    所有0000000000號及不知情朋友所有之0000000000號行動
    電話號碼為聯絡方式，欲以每粒「威而剛」四百五十元之價格出售予不特定之人
    牟利。嗣於同年四月二十八日晚間六時三十五分許，在台北縣中和市○○路、安
    平路口為警臨檢查獲，並自其車上扣得前開「威而剛」禁藥四瓶（三瓶未開封，
    餘一瓶僅有二十一顆，共計一一一顆，經送驗後共僅餘九十一顆）、其所有00
    00000000號行動電話，及其朋友所有之0000000000號行動電
    話共二支。
二、案經台北縣警察局中和分局報由台灣板橋地方法院檢察署呈請台灣高等法院檢察
    署令轉台灣台北地方法院檢察署檢察官偵查起訴。
    理  由
一、訊據上訴人即被告甲○○對於右揭時、地以每瓶（三十粒裝）新台幣（下同）一
    萬元之價格，向姓名年籍不詳、綽號「劉先生」者購入「威而剛（ＶＩＡＧＲＡ
    ）」藥品四瓶，並欲販售前開藥品，而自八十八年四月二十一日起在報紙上刊登
    以每粒「威而剛」四百五十元價格出售，及以其所有行動電話號碼000000
    0000號、友人所有行動電話號碼0000000000號為聯絡方式之廣告
    ，於尚未售出前即為警查獲之事實固曾坦承不諱，惟辯稱：「威而剛」業經行政
    院衛生署核准予進口輸入，一般人只要有醫師處方即可買受，是否仍為禁藥，已
    非無疑，況其係向不知姓名者所購入，數量僅有四瓶，倘該人係大量輸入，則進
    入海關時依規定必需申報即會被發現，故可推論該不知姓名者應係於旅遊時攜帶
    自用而進口，更非屬禁藥；再者，其買入上開四瓶「威而剛」本欲供自用，其中
    一瓶已開封，部分己用、部分則送親友試用，故僅剩下三瓶又二十一顆，後來其
    刊登廣告於報紙想要出售，但還沒賣出去就受到不詳人士之恐嚇，要求其不得再
    賣，所以其想要壓低市場價格，讓大家都能買到較便宜之「威而剛」，才繼續刊
    登，因此其購入後尚未成功售出，且購入之初亦無販售營利之意；況且依最高法
    院判例見解雖認為只要基於營利之意圖，有販入或賣出之行為即構成販賣，然此
    均為六十七、八年間所作成之判例，而藥事法於八十二年已有修正公布，其中第
    八十三條第一項就「販賣」或「意圖販賣而陳列」此二種行為予以分別規定，後
    者即應為前者之特別規定，因此是否仍有上開判例之適用，實有疑義，因此依罪
    刑法定之原則，僅有販賣之意圖而無陳列之行為，即應在不罰之列，而其係將「
    威而剛」放置於汽車內為警查獲，可見其並無陳列之情形，應不構成犯罪云云。
    經查；
  (一)按製造、輸入藥品，應將其成分、規格、性能、製造之要旨，檢驗規格與方法及
    有關資料或證件，連同標籤、仿單及樣品，並繳納證書費、查驗費，申請中央衛
    生主管機關查驗登記，經核准發給藥品許可證後，始得製造或輸入。前項輸入藥
    品，應由藥品許可證所有人及其授權者輸入。又本法所稱之禁藥，係指藥品有左
    列各款情形之一者：一、經中央主管機關明令公告禁止製造、調劑、輸入、輸出
    、販賣或陳列之毒害藥品。二、未經核准擅自輸入之藥品。但旅客或隨交通工具
    服務人員攜帶自用藥品進口者，不在此限。藥事法第三十九條、第二十二條分別
    定有明文。經查，行政院衛生署雖於八十八年一月三十日核准「威而剛（ＶＩＡ
    ＧＲＡ）」藥品之輸入，然其所核發有藥物許可證者，僅限於輝瑞大藥廠股份有
    限公司進口澳洲產製之「威而剛膜衣錠廿五絲」（衛署藥輸字第０二二三八一號
    ）、「威而剛膜衣錠五０絲」（衛署藥輸字第０二二三八二號）、「威而剛膜衣
    錠一００絲」（衛署藥輸字第０二二三八三號），該藥品為應經醫師處方藥，有
    行政院衛生署八十八年八月五日衛署藥字第八八０四九一九九號函在卷可按。經
    查，被告為警查獲時，自其車內所扣得之四瓶「威而剛」藥品，經送請行政院衛
    生署藥物食品檢驗局鑑驗結果，確含有「威而剛（ＶＩＡＧＲＡ）」之主要成分
    Sildenahil Citrate（原有一一一顆，經送驗後共僅餘九十一顆），有該局八十
    八年十一月五日藥檢壹字第八八一七三六一號函附卷可稽，足認上開扣案藥品確
    為「威而剛」藥品無誤。然查，該扣案藥品之瓶身並未記載任何輸入許可證字號
    ，且標記為「 Made in USA」，亦即該藥品為「美國產製」，核與前揭行政院衛
    生署核准輝瑞大藥廠股份有限公司進口「澳洲產製」之製造地顯有不同，雖如被
    告所言一般人對衛生署核准何國輸入雖未必得知，但藥品上無衛生署核准輸入文
    號之藥品，基本上係未經核准之藥品，此係一般人得注意之事；再者，本院函查
    行政院衛生署上開「威而剛」是否因「澳洲產製」「美國產製」之不同而為禁藥
    一節，依行政院衛生署八十九年三月七日衛署藥字第八九０一一九五０號函稱：
    「依藥事法第三十九條規定，製造輸入藥品，應向本署申領藥品許可證後，始得
    為之。所附扣案威而剛藥品，依其外盒標示其國外製造廠為美國，與本署原核准
    之藥品不同，應認屬藥事法第二十二條第二款未經核准擅自輸入之禁藥」（見本
    院卷三六頁），是本案扣案之「威而剛」係屬禁藥至為明確。再被告之選任辯護
    人復稱：扣案之「威而剛」係真正之藥品，如真未經核准，亦屬於「真正商品之
    平行輸入」，並非禁藥云云。惟查，藥品與一般商品不同，國家機關基於保障國
    民健康之立場，必須加以管理，且此項管理是嚴格的管制，是以藥事法第四十八
    條規定：「藥物製造、輸入許可證在有效期間內，基於維護健康及確保藥物安全
    與醫療效能之原因，中央衛生主管機關得重新評估，必要時並得撤銷之」，亦即
    在許可證有效期間內，本可輸入之藥品，可因維護國民健康與醫療效能之原因而
    撤銷許可；又如藥事法施行細則第四十七條規定：「藥物廣告之內容，具有左列
    情形之一者，應予刪除或不予核准：一涉及性方面之效能者。二利用容器包裝換
    獎或使用獎勵方法，有助長濫用藥物之虞者。三表示使用該藥物而治癒某種疾病
    或改進某方面體質及健康或捏造虛偽情事藉以宣揚藥物者。四誇張藥物效能及安
    全性者。」，又第四十九條規定：「藥物廣告在核准登載、宣播期間，發現其內
    容或登播方式不當，或有影響民眾身心健康，或其他危害之虞者，原核准機關得
    予修正或撤銷之。」可證在藥品管理上，諸多政府原先核准之事項，均應依維護
    國民健康之立場而得予撤銷，可證在藥品管理上，國民之健康維護是無可替代之
    價值，此與真正商品平衡輸入之重點置重於平衡商標權與競爭秩序之維護不同，
    是以藥品縱係真正或果對國民之健康無害，但未核准，即屬禁藥，不能以一般商
    品之觀點評價藥品，是以被告之選任辯護人所稱本件係真正商品之平行輸入，不
    能認係禁藥一節，亦無可採。
  (二)次查，被告於右揭時、地透過報紙廣告向該名姓名年籍不詳、綽號「劉先生」之
    人，以每瓶三十粒一萬元之價格購入上開四瓶「威而剛」藥品之初，除供自用外
    ，亦有販售牟利之意，本欲再行出售予西藥房，然因藥房告知上開藥品業經核准
    輸入進口，一般人僅須有醫師處方，即可向購買而不願買入時，乃另行刊登報紙
    廣告，擬以每粒四百五十元之價格出售，及以其所有0000000000號、
    友人所有0000000000號行動電話為聯絡方式，欲出售予不特人賺取差
    價牟利，然尚未售出即為警查獲等情，迭經被告於偵、審中坦承不諱（見台灣板
    橋地方法院檢察署八十八年偵字第一一０六六號卷第十三頁，原審八十八年十月
    二十六日訊問筆錄第三頁），而被告以每瓶三十粒一萬元之價格購入，故平均每
    粒購入之成本價為三百三十三元，購入後又刊登廣告擬欲以每粒四百五十元之價
    格售出，顯見其確有營利之意圖乃購入上開「威而剛」擬轉售牟利。參以被告被
    查獲前約四個月，才因販賣禁藥「威而剛」被本院以八十七年度訴字第一五七五
    號判處有期徒刑四月，緩刑二年確定，有上開判決書一紙在卷可憑，顯然對其該
    等行為為法所不許應甚為明瞭，為圖厚利，仍繼續從事該不法行為。此外並有「
    威而剛」藥品四瓶（三瓶未開封，餘一瓶僅有二十一顆，共計一一一顆，經送驗
    後共僅餘九十一顆）、刊登廣告估價單一張及上開號碼之行動電話二支扣案可證
    。是被告於嗣後雖辯稱其於販入之初僅有自用之意，刊登廣告僅因受他人恐嚇致
    心生不滿，乃欲以低價刊登出售廣告以壓低市場價格云云，核與常情不符，顯為
    事後飾卸之詞，尚不足採。又被告因藥房之人告知「威而剛」業經衛生署核准輸
    入進口，一般人僅須有醫師處方，即可向購買等情後，雖得知「威而剛」係經衛
    生署核准進口之合法藥品，但被告購買「威而剛」之來源係一不知名之「劉先生
    」，而非一般之藥房或醫院，則被告所買受之藥品究是否為合法輸入之藥品，被
    告自應注意，而被告曾因販賣禁藥案件經法院判刑，其在此一方面之注意能力自
    比一般人要高，依被告販入之情形觀之亦能注意，然被告竟疏未注意，其有過失
    甚明。
二、按所謂販賣行為，並不以販入之後復行賣出為要件，只要以營利為目的，將禁藥
    購入或販出，有一於此，其犯罪即為完成，最高法院著有六十七年度台上字第二
    五００號判例可茲參照。至藥事法於八十二年間雖有修正，該法第八十三條第一
    項並就「販賣」或「意圖販賣而陳列」此二種行為予以分別規定，然此與前揭判
    例意旨並無歧異之處，蓋如僅有販賣之意圖，然無任何買入或販出之行為，亦不
    成立該罪，是倘意圖販賣，然無購入之行為（如因他人贈與而取得等）而僅有陳
    列未售出者，即為前揭後者所規範之行為態樣。是被告意圖營利，而購入未經核
    准擅自輸入之禁藥「威而剛」四瓶，欲轉售賺取差價牟利，然尚未販出前即為警
    查獲，揆諸前揭判例意旨，其犯罪仍屬既遂，又被告因過失而不知扣案之「威而
    剛」係禁藥，已如前述，核被告所為，係犯藥事法第八十三條第三項之因過失不
    知為禁藥而販賣罪。公訴人認被告係犯同條第一項之明知而販賣禁藥罪尚有誤會
    ，應變更檢察官所引起訴法條。原審對被告論罪科刑固非無見，惟查，被告係過
    失犯，非故意犯，原審未審酌行政院衛生署已經核准「威而剛」輸入而為合法之
    藥品，被告僅係未注意所販賣之藥品是否經核准，認被告為故意犯尚有未當，被
    告上訴否認犯罪雖無可採，然原判決既有上開可議之處，仍應由本院撤銷原判決
    改判。爰審酌被告前於八十七年十二月間亦因販售「威而剛」禁藥而經原審判處
    有期徒刑四月，緩刑二年，現尚於緩刑期間，竟不知記取教訓，謹慎行事，僅相
    隔四月多即再次購入「威而剛」禁藥欲販售營利，到案後復狡詞圖卸，況上開藥
    品係須經醫師處方之藥品，其私下販售，亦可能對於並非適用而購入者之身體健
    康造成影響等犯罪之動機、目的、手段、所生危害及犯後態度等情狀，量處有期
    徒刑二月，並諭知易科罰金之折算標準。又扣案之「威而剛」藥品四瓶（三瓶未
    開封，餘一瓶僅有二十一顆，共計一一一顆，經送驗後共僅餘九十一顆）及00
    0000000號行動電話一支，係供被告犯罪所用之物，且為被告所有之物，
    業據其供陳在卷，爰依刑法第三十八條第一項第二款宣告沒收。至另扣案之00
    00000000號行動電話一支，雖係供犯罪所用之物，然為被告朋友人之物
    ，並非其所有，及「威而剛」空瓶六瓶、刊登報紙估價單、銷售中古行動電話手
    機之客戶聯絡簿等物品，尚非供被告犯罪所用之物，爰不宣告沒收，附此敘明。
據上論斷，應依刑事訴訟法第三百六十九條第一項前段、第三百六十四條、第二百九
十九條第一項前段、第三百條，藥事法第八十三條第三項、刑法第十一條前段、第三
十八條第一項第二款判決如主文。
本案經檢察官郭弘佑到庭執行職務。
中    華    民    國    八十九    年    四        月        十        日
                            臺灣高等法院刑事第十三庭
                                審判長法  官  常  尚  信
                                      法  官  盧  彥  如
                                      法  官  周  占  春
右正本證明與原本無異。
檢察官如不服本判決應於收受送達後十日內向本院提出上訴書狀，其未敘述上訴之理
由者並得於提起上訴後十日內向本院補提理由書（均須按他造當事人之人數附繕本）
。
被告不得上訴。
                                      書記官  蕭  麗  珍
中    華    民    國    八十九    年      四        月        十二      日
附錄：本案論罪科刑法條全文
藥事法第八十三條第三項
因過失犯第一項之罪者，處一年以下有期徒刑、拘役或新臺幣十萬元以下罰金。
第一項之未遂犯罰之。


司法院資訊處製作；財團法人民間司法改革基金會備份。
